【裁判字號】    97,消債更,1879
【裁判日期】    971226
【裁判案由】    聲請更生程序
【裁判全文】
臺灣高雄地方法院民事裁定          97年度消債更字第1879號
聲  請  人  甲○○
訴訟代理人  徐豐益律師
上列當事人因消費者債務清理條例事件聲請更生，本院裁定如下
：
    主  文
聲請駁回。
聲請費用由聲請人負擔。
    理  由
一、聲請意旨略以：聲請人積欠遠東銀行、華南銀行、國泰世華
    銀行、高雄市第三信用合作社、聯邦銀行、匯豐銀行、元大
    銀行、中國信託銀行、花旗銀行債務，合計新台幣（下同）
    3,006,995 元，有不能清償債務情事，並於民國95年7 月25
    日提出債權人清冊，以書面向全體無擔保債權銀行請求協商
    債務清償方案，經協商成立，約定聲請人應自95年9 月起，
    分120 期，按年利率5%計息，於每月10月繳納11,539元攤還
    欠款。惟聲請人之夫蔡清合因罹患糖尿病需長期治療，均仰
    賴聲請人獨自打零工維持家計，其自97年起迄今一直無法覓
    得工作，又因舊疾復發，而增加醫藥費用支出，始於還款20
    期後，自97年5 月8 日起未再繼續繳納協商款，實有不可歸
    責於己，致履行協商顯有困難之情事存在，且聲請人無擔保
    或無優先權之債務總額未逾1,200 萬元，復未經法院裁定開
    始清算程序或宣告破產，爰依法聲請更生等語。
二、按債務人與金融機構協商成立者，不得聲請更生或清算，但
    因不可歸責於己之事由，致履行顯有重大困難者，不在此限
    ；本條例施行前，債務人依金融主管機關協調成立之中華民
    國銀行公會會員辦理消費金融案件無擔保債務協商機制與金
    融機構成立之協商，準用前項之規定，消費者債務清理條例
    （下稱消債條例）第151 條第5 項、第6 項分別定有明文。
    衡諸債之關係係以當事人間之信賴關係為基礎，為社會經濟
    組織之重要支柱，故當事人於以法律行為追求自己之利益之
    際，亦應顧及對方之利益，並考量債權債務在社會上之作用
    ，本於誠實及信用之原則，行使債權及履行債務。是對於已
    陷入經濟上困境之消費者，若任其於惡性循環之債務窘境中
    自生自滅，將衍生嚴重之社會問題，難以維持安定之社會經
    濟秩序，故為兼顧債權人、債務人雙方之利益，對陷於經濟
    上困境之消費者，乃允其於消費者債務清理條例施行後，得
    選擇以重建型之更生程序或清算型之清算程序清理其債務，
    藉以妥適調整債務人與債權人及其他利害關係人間之權利義
    務關係，保障債權人獲得公平受償，並謀求消費者經濟生活
    之重建復甦機會。惟對於已與金融機構協商成立，或於本條
    例施行前，已依金融主管機關協調成立之中華民國銀行公會
    會員辦理消費金融案件無擔保債務協商機制與金融機構成立
    協商之債務人，若非因不可歸責於己之事由，致履行顯有重
    大困難，僅係為圖謀減免債務，而不為債務之履行，自有違
    債權契約為誠信契約之本旨，故依消債條例第151 條第6 項
    準用同條第5 項前段之規定，不得聲請更生或清算，始能避
    免肇致道德危險。次按債務清償方案成立後，應由債務人按
    其條件履行，如因事後發生情事變更，在清償期間收入或收
    益不如預期，致該方案履行困難甚或履行不能，因不可歸責
    於己，始能准許債務人聲請更生或清算，以避免債務人任意
    毀諾已成立之協商，濫用更生或清算之裁判上債務清理程序
    。從而所謂「不可歸責於己之事由」，應係指客觀上聲請人
    之支出增多，或收入、收益減少，非其成立協商時所能預期
    ，諸如物價上漲而成本增加、家屬患病等以致支出增加，或
    因病無法工作、僱佣之公司倒閉或裁員、失業、減薪等以致
    收入減少，均屬之。
三、聲請人於於95年7 月25日與全體無擔保債權銀行協商成立，
    約定聲請人應自95年9 月起，分120 期，按年利率5%計息，
    於每月10日繳納11,539元，其於繳納20期協商款後，自97年
    5 月8 日起未再依約繳款乙情，有協議書、無擔保債務還款
    計劃書、遠東銀行97年9 月8 日陳報狀附財團法人金融聯合
    徵信中心函文在卷可稽（見本院卷第44頁、第45頁、第123
    頁），應認真實。
四、聲請人主張自97年起因無法覓得工作，而有不可歸責於己，
    致履行協商顯有重大困難云云。經查：
  (一)聲請人自95年7 月1 日起迄今均受僱於高雄市政府環境保護
    局，其投保薪資為每月43,900元，其於97年1 月至7 月之每
    月薪資分別為56,029元、92,553元、50,069元、40,229元、
    40,229元、31,669元、32,889元，平均每月薪資為49,095元
    ，有勞工保險被保險人投保資料明細表、薪資轉帳存摺明細
    、薪俸單在卷為憑（見本院卷第39頁），較諸95、96年度綜
    合所得稅各類所得資料清單記載，聲請人95年度總收入為59
    1,470 元，相當於每月收入49,289元（見本院卷第18頁），
    其96年度總收入為574,898 元，相當於每月收入47,908元（
    見本院卷第19頁），聲請人於97年度之每月平均收入並無短
    少情事，聲請人主張其自97年起僅能依靠打零工維生云云，
    顯與前揭證據不符，殊無可採。
  (二)又聲請人與蔡清合育有成年子女蔡昇峰、蔡慧萍，而蔡清合
    於95年度領有薪資收入195,000 元（相當於每月16,250元）
    ，於96年度領有薪資收入100,000 元（相當於每月8,333 元
    ），其名下復有房屋1 棟、土地2 筆，總值1,518,690 元，
    有卷附戶籍謄本、95、96年度綜合所得稅各類所得資料清單
    、財產歸屬資料清單可稽（見本院卷第29頁、第101 至102
    頁、第103 頁），足認蔡清合係有謀生能力之人，且無不能
    維持生活情事，聲請人謂蔡清合因罹患糖尿病而無法工作，
    全無收入，均仰賴聲請人扶養乙節，顯非實在。按內政部公
    告之97年度高雄市每人每月最低生活費用為10,991元計算，
    聲請人每月為維持自己生活所須支出之必要費用為10,991元
    ，至於聲請人支出逾上開範圍者，尚難謂為必要費用。
  (三)聲請人主張每月須支出之必要費用包括按月應繳納之自用住
    宅貸款18,000元乙節，查聲請人名下所有，門牌號碼為高雄
    市○○區○○街22號4 樓房地，即聲請人之住所地，其於92
    年4 月間購入上開房地時，持上開房地向遠東銀行貸款，並
    設定第一順位抵押權240 萬元，按月須清償貸款18,000元，
    有戶籍謄本、土地、建物登記謄本、繳款存摺影本在卷可稽
    （見本院卷第29頁、第31頁、第42頁），本院考量聲請人日
    常生活之維持及更生生活之重建，聲請人主張上開自用住宅
    貸款費用應列入必要費用，應屬可採。
  (四)從而，聲請人97年度之每月平均收入49,095元，扣除維持自
    己生活及繳納自用住宅貸款之必要費用28,091元後（即10,9
    91+18,000 ＝28,091），尚有餘款21,004元，足供繳納協商
    款11,539元，並無不能履行協商情事，聲請人主張其自97年
    起因履行協商顯有重大困難，而未繼續繳納協商款云云，容
    難採信。
五、綜上，聲請人未能舉證證明有何不可歸責於己，致履行協商
    顯有重大困難情事存在，揆諸首揭規定及說明，其聲請即屬
    聲請更生之要件不備，應予駁回。
六、依消費者債務清理條例第8 條前段、第15條、民事訴訟法第
    95條、第78條，裁定如主文。
中    華    民    國    97    年    12    月    26    日
                  民事第五庭  法    官  賴文姍
上為正本係照原本作成
如不服本裁定，應於裁定送達後10日內，以書狀向本院提出抗告
，並繳納抗告費新臺幣1,000 元。
中    華    民    國    97    年    12    月    26    日
                              書 記 官  林秀珍


司法院資訊處製作；財團法人民間司法改革基金會備份。
